【裁判字號】    98,上訴,1803
【裁判日期】    990205
【裁判案由】    貪污治罪條例等
【裁判全文】
臺灣高等法院高雄分院刑事判決        98年度上訴字第1803號
上  訴  人  臺灣屏東地方法院檢察署檢察官
被      告  乙○○
選任辯護人  葉張基律師
被      告  甲○○
選任辯護人  曾劍虹律師
上列上訴人因被告貪污治罪條例等案件，不服臺灣屏東地方法院
97年度訴字第673 號中華民國98年9 月24日第一審判決（起訴案
號：臺灣屏東地方法院檢察署96年度偵字第3901、4524、5349號
），提起上訴，本院判決如下：
     主  文
原判決關於乙○○變造公文書部分，撤銷。
乙○○犯變造公文書罪，處有期徒刑壹年肆月，減為有期徒刑捌
月，緩刑年，並向公庫支付新臺幣萬元。
其他上訴駁回。
     事  實
一、乙○○自民國95年7 月3 日起，為屏東縣枋山鄉公所財經課
    約僱人員，擔任代理技士職務，負責工程測量、設計、發包
    等業務，係依法令服務於地方自治團體而具有法定職務權限
    之公務員，於96年（起訴書誤繕「95年」）3 月3 日在枋山
    鄉公所內，因吳英豊（起訴書誤繕「豐」，（安昇土木包工
    業負責人）以其承作該鄉公所「枋山鄉善餘村有水坑380 號
    橋上游清疏工程」，原工程設計圖內所載「施工說明」項目
    1.「清理溪床淤廢棄物，廠商自覓合法棄土場」，不符「三
    禾土石方資源堆置場」（下稱三禾土資場，實際負責人黃裕
    嶂）堆放土石方之營業範圍，致遭黃裕嶂拒絕與其簽訂堆放
    土石方租地契約，而要求乙○○將原工程設計圖內容變更為
    「清理溪床淤積土石，廠商自覓合法棄土場」，詎乙○○明
    知如欲將原載之「清理溪床淤廢棄物」內容，變更為「清理
    溪床淤積土石」，會涉及土石方外運、堆置等程序問題，且
    原工程設計圖業經該鄉公所內部公文程序簽核完畢，乙○○
    如欲變更業已簽核之內容，仍應再依公文程序重新簽請審核
    後方得為之，竟擅上開工程設計圖內原載「施工說明」項目
    1.之內容「清理溪床淤【廢棄物】，廠商自覓合法棄土場」
    ，變造為「清理溪床淤【積土石】，廠商自覓合法棄土場」
    ，及將項目3.之內容「剩餘【土石方】應運輸至…」變造為
    「剩餘【石頭】應運輸至…」，足生損害於枋山鄉公所對上
    開工程管理之正確性。嗣於96年3 月9 日、同年4 月23日「
    昇土木包工業」僱工挖採土石方時，因有涉嫌逾界挖採獅子
    鄉公所轄區內之土石方，及將所挖取土石方載往三禾土資場
    堆放，遭警查獲，因而循線查獲上情。
二、案經屏東政府縣警察局、法務部調查局屏東縣調查站移送臺
    灣屏東地方法院檢察署偵查起訴。
     理  由
一、撤銷改判（即被告乙○○變造公文書有罪部分）：
(一)、證據能力：
    後述引用之書證而屬於書面之傳聞證據部分，因檢察官、被
    告乙○○、辯護人於本院審理調查上開書證予以提示並告以
    要旨時，由檢察官、被告、辯護人表示意見，當事人、辯護
    人已知此等書證乃傳聞證據，而就此證據能力均表示無意見
    ，亦未聲明異議，即視為同意作為證據，且本院審酌該書證
    作成時之客觀情狀，並無證據證明此等書證有何遭變造或偽
    造情事，認為以之作為本件論証之證據，均與待證事實具有
    關聯性，作為本案之證據亦屬適當，依刑事訴訟法第159 條
    之5 第1 項規定，均認得為證據。
(二)、訊據被告乙○○固坦認其擔任枋山鄉公所上開職務，有於上
    開時、地，應包商之要求而將上開工程設計圖內原載「施工
    說明」項目1.之內容「清理溪床淤【廢棄物】，廠商自覓合
    法棄土場」，改為「清理溪床淤【積土石】，廠商自覓合法
    棄土場」，及將項目3.之內容「剩餘【土石方】應運輸至…
    」改為「剩餘【石頭】應運輸至…」等事實，然否認上開變
    造公文書犯行，辯稱：我當初不知要進土資場是要哪些東西
    才能進去，包商說要修改工程設計圖裡面項目，說不能寫廢
    棄物，才能提出剩餘土石方計劃書，我當初因此才更改，且
    更改後並無違背我設計的原意，剩餘的土石及廢棄物都要包
    商自己去找合法的場所去處理云云。經查被告如何於上開工
    程設計圖業經該鄉公所內部公文程序簽核完畢後，又逕行變
    更業已簽核之內容如上，除據被告坦承，亦經證人吳英豊於
    原審證述明確（見原審卷二第268 頁反面），並有上開工程
    之預算書簽呈、預算書及更改前後之工程設計圖2 份在卷足
    佐（見警卷一第1-5 頁）。又被告自95年7 月3 日起，即擔
    任代理技士之公務員職務，至96年3 月3 日上開行為時亦有
    逾半年之久，理應熟悉一般公文程序，自屬明知如欲變更業
    已簽核之內容，仍應再依公文程序重新簽請審核後方得為之
    ，被告竟擅自更改，其有變造公文書犯意甚明。此外，被告
    既知悉原載內容「溪床淤廢棄物」更改為「溪床淤積土石」
    ，係屬包商為求得於工程清理後將土石送往堆置場之目的，
    則此等變更自然涉及工程所生之土石方外運、堆置等程序問
    題，被告上開變造公文書行為，顯有足以生損害於枋山鄉公
    所之情形。從而，被告所辯上情，均難採信。被告上開變造
    公文書犯行，堪以認定。
(三)、核被告乙○○所為上情，係犯刑法第211 條變造公文書罪。
    原判決關於此部分，未予詳查而為被告無罪之諭知，即有未
    合。原審公訴人對於此部分提起上訴，指摘原判決關於此部
    分不當，為有理由，應由本院將原判決關於此部分撤銷改判
    。爰審酌被告犯罪動機、目的，係一時為求上開工程順利進
    行，疏未考慮承辦公文書之正確性而予變造，所生之損害程
    度及被告犯後態度等一切情狀，量處如主文第2 項所示之刑
    。又被告上開犯罪時間在中華民國96年4 月24日以前，合於
    中華民國96年罪犯減刑條例所定之減刑條件，爰依法減其刑
    期二分之一如主文所示。末查被告未曾因故意犯罪受有期徒
    刑以上刑之宣告，有臺灣高等法院被告前案紀錄表1 份在卷
    可參（見本院卷第34頁），因一時失慮誤觸刑典，經此偵審
    教訓，當知所警惕，信無再犯之虞，並考量其現職工作狀況
    ，本院認上開所宣告之刑，以暫不執行為適當，併予宣告緩
    刑3 年，並命被告應向公庫支付新臺幣3 萬元之緩刑條件，
    以啟自新。
二、上訴駁回（即被告甲○○、乙○○被訴貪污圖利無罪部分）
    ：
(一)、公訴意旨略以：被告甲○○自民國93年3 月1 日起，擔任屏
    東縣枋山鄉公所鄉長，綜理全鄉之鄉務；被告乙○○自95年
    7 月3 日起，為屏東縣枋山鄉公所財經課約僱人員，擔任代
    理技士職務，負責工程測量、設計、發包等業務，其2 人均
    係依法令服務於地方自治團體而具有法定職務權限之公務員
    。96年2 月間，甲○○明知屏東縣枋山鄉境內之有水坑溪係
    土石流潛勢溪流，而於有水坑溪380 號橋上游雖有淤積大量
    土石方，但因位於枋山鄉與獅子鄉之交界處，部分河床係在
    獅子鄉行政轄區內，如欲整治該條溪流或開採河床上土石方
    時，應先徵詢獅子鄉公所同意與報請為目的事業主管機關之
    屏東縣政府核准後方得為之，竟基於圖利「安昇土木包工業
    」之實際合夥人沈源長、吳英豊（起訴誤繕「豐」）2 人之
    不法利益之犯意，在未事先徵得獅子鄉公所同意與報請屏東
    縣政府核准之情況下，即逕指示乙○○規劃「枋山鄉善餘村
    有水坑380 號橋上游清疏工程」之工程案。甲○○本應堅持
    公平、公開原則，不得有為圖利特定廠商，刻意將工程採購
    經費訂在公告金額十分之一以下，竟要求乙○○將工程採購
    經費訂在新台幣（下同）10萬元以下，以規避政府採購法有
    關工程採購案應進行招標程序之規定，而得依中央機關未達
    公告金額採購招標辦法第5 條「公告金額十分之一（即10
    萬元）以下採購之招標，得不經公告程序，逕洽廠商採購，
    免提供報價或企劃書」規定，俾使沈源長、吳英豊2 人得以
    「安昇土木包工業」名義標得該清疏工程，並藉僱工施作工
    程機會將所挖取之土石方伺機變賣謀利，竟與乙○○共同基
    於圖利之犯意聯絡，指示乙○○於96年3 月1 日，在枋山鄉
    公所內製作規劃上揭清疏工程公文簽呈時，刻意將工程經費
    訂在為10萬元以下之92,600元，使沈源長、吳英豊2 人得依
    上揭「逕洽廠商採購」方式得標。嗣於96年3 月9 日、同年
    4 月23日「安昇土木包工業」僱工挖採土石方時，因有涉嫌
    逾界挖採獅子鄉公所轄區內之土石方，及將所挖取土石方載
    往三禾土資場堆放，遭警查獲，因而循線查獲上情。因認被
    告甲○○、乙○○共同涉犯修正前貪污治罪條例第6 條第1
    項第4 款對於主管或監督之事務，明知違背法令，直接圖利
    他人罪嫌。
(二)、按犯罪事實應依證據認定之，無證據不得認定犯罪事實；又
    不能證明被告犯罪者，應諭知無罪之判決；刑事訴訟法第15
    4 條第2 項、第301 條第1 項分別定有明文。又犯罪事實之
    認定，應憑真實之證據，倘證據是否真實尚欠明確，自難以
    擬制推測之方法，為其判斷之基礎；而認定犯罪事實之證據
    係指足以認定被告確有犯罪行為之積極證據而言，該項證據
    自須適合於被告犯罪事實之認定，始得採為斷罪資料（最高
    法院29年上字第3105號、53年台上字第656 號判例意旨參照
    ）。且刑事訴訟上證明之資料，無論其為直接或間接證據，
    均須達於通常一般之人均不致有所懷疑，而得確信其為真實
    之程度，始得據為有罪之認定，若其關於被告是否犯罪之證
    明未能達此程度，而有合理懷疑之存在，致使無從形成有罪
    之確信，根據「罪證有疑，利於被告」之證據法則，即不得
    遽為不利被告之認定（最高法院76年台上字第4986號判例意
    旨參照）；又按修正前（98年4 月22日修正）貪污治罪條例
    第6 條第1 項第4 款之對於主管或監督事務圖利罪，係指於
    職務上對於該事務有主持或執行之權責者，違背法令，直接
    或間接圖自己或其他私人不法之利益，因而獲得利益而言。
    而所謂：「違背法令」，依其立法理由之說明，該「法令」
    乃指「包括法律、法律授權之法規命令、職權命令、自治條
    例、自治規則、委辦規則等，對多數不特定人民就一般事項
    所作對外發生法律效果之規定而言。其所稱：「法規命令」
    ，依行政程序法第150 條第1 項之規定，係指：行政機關基
    於法律授權，對多數不特定人民就一般事項所作抽象之對外
    發生法律效果之規定（最高法院97年度台上字第5664號判決
    意旨參照），是修正前貪污治罪條例第6 條第1 項第4 款所
    指之法令範圍，應以上開對多數不特定人民，就一般事項所
    作抽象對外發生法律效果之規定為要件。
(三)、證據能力：
 1、被告乙○○於96年6 月7 日屏東縣調查站之陳述，依據原審
    審理時當庭勘驗該日調查站筆錄之錄音光碟內容結果（見原
    審卷二第238-239 頁），被告於調查站詢問時之自白部分，
    有出於不正方法詢問之情形，依刑事訴訟法第156 條第1 項
    規定，不得為證據。
 2、被告乙○○於96年6 月8 日檢察官偵查中之陳述，依據原審
    審理時當庭勘驗該日偵查筆錄之錄音光碟內容結果（見原審
    卷二第238 頁），被告於偵查中訊問時間為20分30秒，檢察
    官之態度尚稱平和，又被告於偵查訊問前，固於屏東縣調查
    站歷經約5 小時之詢問，但過程中確有請被告用餐之情，且
    於調查站結束詢問後至上開檢察官訊問前，尚有1 小時餘之
    偵訊空檔可供被告休息（見原審卷二第237 頁反面、238 頁
    正面），尚難逕認被告於上開檢察官訊問之陳述部分，有何
    出於疲勞訊問之情形，依刑事訴訟法第156 條第1 項規定，
    自得為證據。
 3、證人黃裕嶂於原審審理期間死亡，而其於96年6 月7 日屏東
    縣調查站之陳述筆錄，為其主動前往該處說明，詢前並明確
    表示願意接受夜間詢問，過程中亦屬合理之詢問時程，是其
    依其陳述當時之原因、過程等外在環境因素，證人黃裕嶂該
    時之陳述應係出於「真意」，其信用性已獲得確定保障之特
    別情況，且其所述其所經營之三禾土資場所堆放土石現況就
    本案犯罪事實之存否認定有必要性，依刑事訴訟法第159 條
    之3 第1 款規定，應有證據能力。
 4、證人吳英豊、林美慧各於屏東縣調查站陳述之內容，核與其
    等嗣於原審交互詰問證述內容，並無不一致之處，則其等調
    查站陳述，對認定被告犯罪而言，並無「證明犯罪事實之存
    否所必要」之必要性，應認無證據能力（最高法院97年度台
    上字第6751號判決要旨可參）。
 5、證人吳英豊、沈源長於偵查中經具結之陳述，並未曾提及檢
    察官在偵查時有不法取供之情形，且亦無證據足以證明證人
    上開陳述有顯不可信之情況，上開證人於原審復已到庭接受
    詰問，足可認定業已保障被告詰問權，依刑事訴訟法第159
    條之1 第2 項規定，自得為證據。
 6、後述引用其他屬於傳聞證據部分，因檢察官、被告2 人、辯
    護人於本院審理調查上開書證予以提示並告以要旨時，由檢
    察官、被告、辯護人表示意見，當事人、辯護人已知此等書
    證乃傳聞證據，而就此證據能力均表示無意見，亦未聲明異
    議，即視為同意作為證據，且本院審酌該書證作成時之客觀
    情狀，並無證據證明此等書證有何遭變造或偽造情事，認為
    以之作為本件論証之證據，均與待證事實具有關聯性，作為
    本案之證據亦屬適當，依刑事訴訟法第159 條之5 第1 項規
    定，均認得為證據。
(四)、公訴意旨認被告甲○○、乙○○涉有前揭犯行，係以被告2
    人於調查、偵查之供述，另案被告即證人沈源長、吳英豊各
    於調查、偵查之證述，證人黃裕嶂、林美慧即三禾土資場員
    工調查、偵查之證述、及屏東縣枋山鄉公所辦理「枋山鄉善
    餘村有水坑380 號橋上游清疏工程」簽呈（含工程預算書）
    、96年3 月5 日以山鄉財字第0960001352號將該清疏工程發
    包給安昇土木包業之函、上揭清疏工程之剩餘土石方處理計
    劃書（含工程設計圖、工程估價單）、安昇土木包工業與枋
    山鄉公所簽定之切結書、安昇土木包工業與三禾土資場簽定
    之收受土石方資源同意書、吳英豊、沈源長2 人製作之「有
    水坑實際支出明細表」、屏東縣政府盜（濫）採土石聯合稽
    查小組會同法務部調查人員前往三禾土資場勘驗查扣石塊之
    現查勘紀錄（現場查扣石塊數量約210 立方公尺）、枋寮地
    政事務所對查扣在三禾土資場內石塊之土地複丈成果圖、屏
    東縣政府於96年6 月13日以096N00 U0000000 號提出之枋山
    鄉公所經辦「枋山鄉善餘村第380 號橋上游清疏工程」之相
    關公文資料1 份、經濟部礦務局於96年7 月3 日以礦局石二
    字第09600113510 號出具96年1 月至5 月之屏東縣砂石產量
    及價格統計表、現場照片等為據。然訊據被告2 人均否認被
    訴此部分犯行，被告甲○○辯稱：「我們鄉1 年只有70萬元
    工程費，我們一個月只有5 萬元的建設經費，疏濬工程我只
    是交待下去，其餘都是建設課的事，我公務員的立場是依法
    行政，我不可能為了9 萬多元來圖利廠商」等語；被告乙○
    ○辯稱：「這件工程鄉長交待5 萬到9 萬設計，我依相關行
    情而我編列92,600元的預算後，經過鄉長批准，92,600預算
    是預算，不是核定的底價。沒有報請縣政府備查是縣府自己
    事後的認定，我們才知道，那是屬於我們鄉的野溪，那是跨
    我們枋山鄉及獅子鄉，野溪的規定沒有很明確，哪條溪的權
    責屬於縣政府或是鄉公所，責任無法完全歸屬。我根本也沒
    有那個必要去圖利，圖利部分我沒有收到任何好處，這是鄉
    長交待我承辦，我那時沒有辦法，只好承辦這件工程，那時
    只有我一個約僱人員等語。
(五)、經查：
 1、屏東縣枋山鄉善餘村境內之有水坑溪於96年2 月間由枋山鄉
    鄉長即被告甲○○指示鄉公所技士即被告乙○○，以5 萬元
    至9 萬元之範圍內發包，而乙○○自行估算編列92,600元之
    數額予甲○○批示核可後，乙○○將上開數額提供沈源長之
    「安昇土木包工業」商號，並取得合意以前開金額，施作上
    開工程。而該工程之施作範圍為有水坑溪380 號橋上游攔砂
    壩起往上200 公尺處，是除枋山鄉外，部分河床尚越至鄰鄉
    即獅子鄉行政轄區，而被告甲○○及乙○○未事先徵得獅子
    鄉公所同意與報請屏東縣政府核准上開工程即發包。證人沈
    源長、吳英豊承包後，即與址設屏東縣坊寮鄉○○段37、38
    、39地號之三禾土資場負責人黃峪璋聯繫並約定將上開自有
    水坑溪清運之土石堆置於三禾土資場，並製作剩餘土石方處
    理計劃書，計劃書並載明運至三禾土資場之土石代號為B2-3
    。計劃書製作完成後，由被告乙○○於96年3 月5 日行文同
    意安昇土木商號將上開工程開挖之土石方置於三禾土方堆置
    場（處理計畫書），並副知屏東縣政府，屏東縣政府並於96
    年3 月20日函文核備安昇土木商號將土方放堆置三禾土方堆
    置場。嗣後，沈源長隨即施作上開工程並至第二次被查獲時
    （96年4 月23）已堆運210 立方之土石。在上開工程於施作
    中，枋山鄉公所就上開工程越界於獅子鄉公所轄區之部分，
    於96年4 月25日就已以協議書同意就發包範圍內完成清理作
    業並於同年月5 月10日上午由獅子鄉公所人員邱文遠及枋山
    鄉公所人員乙○○前往上開工程處會勘，指明完成清理作業
    範圍並製作會勘記錄等事實，被告2 人所不爭執，核與證人
    吳英豊、沈源長於偵查中具結證述相符，並有枋山鄉公所工
    程預算書、有水坑溪清疏工程施工說明圖2 張、財經課簽呈
    、屏東縣枋山鄉公所96年3 月5 日山鄉財字第0960001352號
    函、剩餘土石方處理計劃書暨土石方處理相關資料、屏東縣
    政府函文、屏東縣枋山鄉公所96年5 月11日山鄉財字第0960
    002933號函文、96年5 月10日會勘紀錄、扣押物品目錄表、
    屏東縣政府盜採土石聯合稽查小組現場勘查紀錄、三禾土資
    場及有水坑溪清疏工程施作現場照片在卷可憑。
 2、按「機關不得意圖規避本法之適用，分批辦理公告金額以上
    之採購。其有分批辦理之必要，並經上級機關核准者，應依
    其總金額核計採購金額，分別按公告金額或查核金額以上之
    規定辦理」政府採購法第14條定有明文，又「本法第14條所
    定意圖規避本法適用之分批，不包括依不同標的、不同施工
    或供應地區、不同需求條件或不同行業廠商之專業項目所分
    別辦理者」，政府採購法施行細則第13條亦有明文。公訴意
    旨雖認被告2 人所定發包價額顯為故意規避政府採購法，然
    公訴意旨並未敘明認定被告2 人規避上開規定之相關事實，
    且查：
、本件有水坑溪除上開清疏工程外，尚於96年4 月時有北側護
    岸工程，該護岸工程招標資訊係於96年4 月3 日上網公告，
    並於同年月11日上午10時於枋山鄉公所內開標，公告之預算
    金額為948,500 元，且開標時已由枋山鄉公所另名技士林協
    隆承辦，又該護岸工程計有「典樺營造公司股份有限公司」
    、「安昇土木包工業」、「欣揚土木包工業」3 家廠商投標
    ，並由安昇土木包工業以927,000 元得標等情，有開標紀錄
    在卷足憑（原審卷(一)第73頁），是該護岸工程係於上開清疏
    工程發包後一個月後公告及開標，日期及承辦人員均不一致
    ，且該護岸工程既有上開3 家廠商投標，並非可確知定由沈
    源長之安昇土木包工業得標，尚難認定被告乙○○及甲○○
    為刻意為圖利安昇土木包工業，而將公告以上金額之工程切
    割分批辦理，而規避政府採購法之適用。
、本件清疏工程由被告乙○○所核定預算為92,600元，預算支
    出科目經枋山鄉公所財經課長李美雲，於96年2 月14日擬以
    枋山鄉公所96年度預算科目10款2 項2 目1 節項支應，有屏
    東縣枋山鄉公所財經課簽呈及「屏東縣枋山鄉總預算歲出計
    畫明提要與各項費明細表」可證（原審卷(一)第96頁、警卷(一)
    第11頁），而上開北側護岸工程之預算來源則是被告甲○○
    於96年1 月19日向枋山鄉民代表會提出追加年度預算科目道
    路橋樑工程經費400 萬元後，由枋山鄉民代表會第18屆第3
    次臨時大會審議通過，有屏東縣枋山鄉民代表96年1 月19日
    山鄉代字第0960000059號在卷可考（原審卷(一)第71頁），從
    而可知本件清疏工程之預算來源為96年度原預定之70萬公共
    建設及設施費，與北側護岸工程預算來源有別。且被告甲○
    ○是否能追加預算尚須提交枋山鄉鄉民代表會表決，至追加
    後始發包北側護岸工程，非能預知確有預算得以施作該件工
    程，與本件清疏工程以原先預算即能施作不同，故本件工程
    應與北側護岸工程無關，而無可預先謀議分批辦理之可能，
    況被告乙○○於原審供稱：「北側護岸工程跟清疏工程不一
    樣，清疏是清理河床淤積，護岸是土堤必須要施作結構起來
    擋水，才不會潰堤。兩者的目的不盡相同，土堤不做會很脆
    弱不堪一擊。清疏則是因為河床會變高，要清理讓河床下降
    到原有的水位，所有的溪跟河一段時間後都要辦理清疏，因
    為每次雨水就會造成淤積，全省的溪河都一樣」等語（原審
    卷(二)第352 頁），可知本件清疏工程與上開護岸工程為不同
    標的、不同施工、不同需求條件，應係政府採購法施行細則
    第13條所指政府採購法第14條之例外情形。又併案招標依行
    政院公共工程委員會（90）工程止字第900007893 號函示「
    轄區內以同一補助款辦理已可預知之同性質工程，為避免化
    整為零，違反本法第14條規定，宜併案招標或採複數決標方
    式辦理」內容，本件清疏工程與北側護岸工程非以同一補助
    款、在非可預知及非同性質工程情形下，自亦無併招案招標
    辦理之必要。
、屏東縣枋山鄉96年度追加前工程預算僅有70萬元等情，業據
    被告甲○○供承明確，核與上開屏東縣枋山鄉總預算歲出計
    畫說明提要與各項費用明細表相符（警卷(一)第11頁），而該
    年度公共建設及設施費尚須支付下列項目：「96年4 月11日
    支付安昇土木包工業第四公墓產業道路掏空改善款59,200元
    」、「大枯腳農業產業道路及排水管清理工程款11,000元」
    、「6 月4 日支付隆山工程行枋山溪下游北側果園便道災修
    工程32,000元」、「6 月8 日支付善餘村番仔坑產業道路災
    修工程款20,000元」、「7 月24日支付利威土木包工業嘉和
    社區76號前排水溝改善工程款48,500元」、「96年7 月24日
    支付鄭永加祿村明星檳榔攤後側水溝清淤工程款9,000 元」
    、「8 月15支付富懋土木包工業善餘村崩崁腳擋土牆新建工
    程款54,600元」、「9 月26日支付典坤企業行603 停車場雇
    用機具經費18,000元」、及「加祿產業道路泥沙清除費13,4
    40元」、「支付啟億營造有限公司加祿村74-1號宅前大排水
    加蓋工程經費77,000元」，有屏東縣枋山鄉總決算之歲出預
    算明細分類帳可憑（原審卷(一)第66至67頁），可知上開工程
    金額均在10萬元以下，均為小額採購，且標的、時間互異，
    亦難謂與本件清疏工程原應合併辦理而遭被告2 人刻意規避
    分批辦理，且參以本件工程發包時間在96年3 月間之該年度
    第1 季期間，該鄉公所往後尚有2 、3 、4 季之小額工程待
    作等情，則在尚須支付出其餘公共建設開銷下，為合於預算
    額度內避免超支，將本件工程定在10萬元以下亦符於常情，
    是要難謂被告2 人就本件工程所定之發包價額，顯為故意規
    避政府採購法之規定。
 3、證人沈源長承包本件工程時，並未告訴被告乙○○其與吳英
    豊欲伺機私自將置放於三禾土石方資源場之大石塊外運販售
    等情，業據其於調查站及原審證述明確（警卷(二)第32頁、原
    審卷(二)第266 、267 頁），又證人吳英豊於原審亦證：「沈
    源長跟我說如果虧本的話想要把石頭賣掉，這件事他沒有跟
    我說還有誰知道」等語（原審卷(二)第269 頁），是被告甲○
    ○及被告乙○○是否得知此事尚有疑義。且本件發包工程之
    金額為92,600元，而證人沈源長及吳英豊直至被查獲止因已
    花費17萬多元，業據證人沈源長於原審證述在卷（原審卷(二)
    第266 、267 頁），是本件工程與一般提高預算發包，使廠
    商獲致高於成本之暴利之圖利行為有別，而證人沈源長復於
    原審證稱：「當時我有私心想要賣，但是三禾土石方資源堆
    置場告訴我說不能賣」等語（原審卷(二)第266 頁），故在土
    石可否外運販賣尚為不確定之因素之下，難謂被告2 人在發
    包此工程時即知悉得以此方式圖利廠商。至證人沈源長於偵
    訊中檢察官訊問：「依你所述，是否鄉長、乙○○當時要讓
    你承標工程時，就希望透過92,600元低標，規避政府採購法
    ，並你藉盜賣砂石來彌補虧損，賺取差額？」時，而回答「
    是」，惟證人沈源長於原審證稱：「當初我不知道什麼是圖
    利，我以為鄉長給我工作做就是圖利，我就糊里糊塗說是」
    等語（原審卷(二)第266 頁反面），而觀該次訊問筆錄內容檢
    察官並未對針對相關採購經過事實訊問（96年度偵字第3901
    號卷第15頁），何以認定證人沈源長知悉被告乙○○、甲○
    ○發包時內心之想法即在規避政府採購法，而要求證人沈源
    長判斷他人之意思，從而證人上開於偵訊中所回答之基礎認
    知與檢察官問題之目的有落差，自不能依此單一字之肯定回
    答來為被告2 人不利之認定依據。
 4、按營建剩餘土石方處理方案規定：「一適用範圍：本方案所
    指營建工程剩餘土石方之種類，包括建築工程、公共工程及
    其他民間工程所產生之剩餘泥、土、砂、石、磚、瓦、混凝
    土塊等，經暫屯、堆置可供回收、分類、加工、轉運、處理
    、再生利用者，屬有用之土壤砂石資源」、「二公共工程剩
    餘土石方處理(三)：公共工程剩餘土石方屬可再利用物料，工
    程主辦機關得估算其處理成本及價值，列入競標之工程項目
    ，並明定於預算及納入工程契約書。前項可再利用物料之處
    理，不受本方案規定之限制，惟工程主辦機關須於發包後上
    網記載土質種類及數量」；「(四)公共工程之剩餘土石方應有
    處理計畫，並應納入工程施工管理，由工程主辦機關負責督
    導承包廠商對於剩餘土石方之處理，並將處理計畫副知該工
    地及收容處理場所之直轄市、縣（市）政府。原核准處理計
    畫如有修正或變更時，應副知該工地及收容處理場所之直轄
    市、縣（市）政府」；「(七)公共工程主辦機關負責自行規劃
    設置或同意承包廠商申設收容處理場所者，該機關應依本方
    案訂定相關規定會同當地之直轄市、縣（市）政府審查核可
    ，於報請上級主管機關核備後依設置計畫施作使用，並副知
    當地之直轄市、縣（市）政府」；「(八)公共工程主辦（管）
    機關應配合建立運送剩餘土石方流向證明文件制度，並不定
    期辦理剩餘土石方流向管制之抽查作業。工程主辦機關於承
    包廠商請領工程估驗款計價時，應抽查運送剩餘土石方流向
    證明文件與經核准之餘土處理計畫是否相符、如發現剩餘土
    石方流向及數量與核准內容不一致時，該工程主辦機關與承
    包廠商應自行釐清，並將處理結果副知工程及收容處理場所
    所在地之直轄市、縣（市）政府」；「(九)承包廠商未依剩餘
    土石方處理計畫辦理者，應由工程主辦機關要求限期改善。
    如未改善時，按契約規定扣帳、停止估驗或終止契約。如有
    違規棄置剩餘土石方者，應由工程主辦機關，按契約規定扣
    帳、停止估驗、限期清除違規現場回復原土地使用目的與功
    能，移請直轄市、縣（市）政府依規定查處」。又「建築廢
    棄物固屬於事業廢棄物之範圍，然營建剩餘之廢棄土石方、
    磚瓦、混凝土塊等物，如依「營建剩餘土石方處理方案」之
    規範，可作為資源利用者，即不屬於上述廢棄物之範圍（最
    高法院94年度台上字第7271號判決意旨）。查：
、本件經屏東縣政府同意備查之計劃書所載，應運至之三禾土
    資場之土石種類為b2-3，而證人洪瑞杉於原審證稱：「我發
    函給三禾跟鄉公所，我跟他們說要依照處理方案做，我有依
    計劃書而註明土石的性質是b2-3，是土壤跟砂的混合物，土
    壤佔百分之50以上，砂的部分沒有寫，我在有水坑溪的工地
    現場看到石頭跟砂土，我在三禾堆置場看到堆置土，據他們
    說是由有水坑溪來的，土壤跟有水坑溪的來源是一樣，三禾
    看來是有符合規定」等語（原審卷(二)第271 、272 頁），是
    證人沈源長、吳英豊將本件工程所產出之土石方運往三禾土
    資場之行為，合於上開方案之要求。雖證人沈源長、吳英豊
    所堆放於三禾土資場內之土石方，尚有粒徑30公分以上至12
    0 公分以上之石頭，然土石方之土質代碼及相關土石種類之
    定義，僅為工程承辦單位審核有無相符所用，有內政部營建
    署96年6 月27日營署綜字第0960033493號函可稽（原審卷(二)
    第182 頁），非上開方案所明定之定義及歸類，基此，運送
    之土石方為礫石、塊石可能因個人認知不同而有異，且本件
    有水坑溪清疏所運出之土石方除有石塊外，尚含有土壤及砂
    ，是證人吳英豊於撰寫計劃書時，以b2-3做為工程土石方之
    代碼亦與法令無違，要難以在三禾土資場扣得30公分以上之
    大石塊即遽以認定被告乙○○未盡審查義務，再者，依上開
    方案(八)、(九)規定可知，審查運送之土石與計劃書所載內容有
    無相符，僅係雙方事後認定有無依契約履行，而有無解約或
    限期改善之問題，此觀證人洪瑞杉於調查站陳稱：「安昇土
    石送交三禾土資場是屬於塊石，是不可以的，這違反契約約
    定」等語即明（警卷(二)第64頁），是縱被告乙○○事後疏未
    審查，亦難驟認其事前即以此來圖利他人。
、證人黃峪嶂即三禾土資場負責人於調查站陳稱：「安昇土木
    包工業堆置之大石塊，迄今全數由安昇土木包工業寄放在三
    禾土資場，至今絕無被外運販售」等語（警卷(二)第43頁），
    及證人林美慧於原審證述：「安昇把土石放在三禾，之後這
    些東西我們都還沒有處理，還在那邊」等語（原審卷(二)第27
    7 頁反面），足徵上開土石尚未外運，又依公訴意旨所稱「
    被告乙○○將施工說明圖所原載：清理溪床淤廢棄物，更改
    為：清理溪床淤積土石，涉及土石方外運與變賣等法律責任
    問題，其他相關業務承辦人未必均會同意」等語，亦知依營
    建土石方案處理，尚須函文副知相關單位並追查審核有無符
    合計劃書並上網登錄，再由縣政府人員審查，是顯較未依該
    方案處理複雜甚多，被告乙○○若為圖利他人，大可依原先
    之施工說明圖施作，而任由安昇土木包工業將土石外運販售
    即可，何需再要求廠商尋求合法土資場堆放，益徵被告乙○
    ○應無圖利包商之犯意。
、被告乙○○於調查站供稱：「現場有砂土，不完全是石頭，
    石頭是放在莿桐腳遊憩區」，而被告乙○○固將上開施工說
    明圖第1 點原為：「清理溪床淤廢棄物，廠商自覓合法棄土
    場」改為：「清理溪床淤積土石，廠商自覓合法棄土場」，
    另將第3 點原為：「剩餘土石方應運輸至本鄉莿桐腳遊憩區
    現有建築物後側以加強保護」改為「剩餘石頭應運輸至本鄉
    莿桐腳遊憩區現有建築物後側以加強保護」，然經被告乙○
    ○供稱：「我們枋山遊憩區經過幾年海浪沖打，必須要把石
    頭運到遊憩建築物的後面去保護，類似當防波堤」等語（原
    審(一)第133 頁反面），可知其第3 點設計原意本就在於保護
    莿桐腳遊憩區而防止海浪沖刷，而依上開營建土方石剩餘方
    案規定，若係公共工程所產出之土石方應要送往合法之收容
    場所，故被告乙○○雖有上開變造公文書犯行，尚難據此而
    認被告更改公文內容之目的在於圖利沈源長、吳英豊，況若
    依公訴意旨所指被告乙○○及甲○○在一開始發包工程時即
    有意圖利沈源長及吳英豐2 人將土石外運販售，應在第1 份
    施工說明圖就應將「土石方」列於第1 點來達其目的，要無
    嗣後再更改而啟人疑竇。
 5、按「所謂「違背法令」，依立法理由之說明，該「法令」係
    指法律、法律授權之法規命令、職權命令、委辦規則等，對
    不特定多數人民就一般事項所作對外發生法律效果之規定而
    言。該所謂「明知」，係指須具圖利而違背法令之直接故意
    ，即主觀上有違背法令以積極圖取不法利益之意思，客觀上
    並將該犯意表現於行為，因而獲得利益為要件。易言之，其
    違背之法令與圖得利益之間，必須具有相當之關聯性始足當
    之」（最高法院93年度台上字第4499號、96年度台上字第12
    52號判決意旨參照）。本件公訴意旨雖認被告甲○○、乙○
    ○明知有水坑溪施作工程跨越至鄰鄉獅子鄉範圍，而認其違
    反地方制度法第20條、第21條之規定。然本件施作工程範圍
    為有水坑溪自有水坑308 號橋上游攔砂壩起算200 公尺處，
    其內包含枋山鄉公所自身之轄區，是若被告甲○○、乙○○
    為圖利他人，僅得在其轄區內部分發包即可為之，且行政事
    務如涉及其他鄉鎮轄區範圍，僅係各鄉鎮轄區如何協調辦理
    之問題，屬內部行政事項，與圖利行為要無必然之關係，是
    公訴意旨所指違反地方制度法與圖利間並無相當之關聯性。
 6、證人羅仁惠雖於原審證稱本件清疏工程未檢具水土保持計劃
    送交屏東縣政府核准，故有違水土保持法第12條第1 項之規
    定云云（原審卷(二)第273 頁），然證人吳憲昌即屏東縣政府
    水利局水土保持課課長於警詢即已陳明：「枋山鄉所辦理的
    是治理工程，依規定是免水保（免水土保持計劃），它們沒
    有報准縣政府，我只能制止，沒有辦法處罰，野溪治理行為
    符合免擬水保計劃送核之規定，故無法依規定處罰」等語（
    警卷(二)第77頁正、反面），並有屏東縣政府水利行政課96年
    4 月23日簽（96年度他字第960 號卷第304 至310 頁）亦認
    本件有水坑溪非經濟部公告之中央管或縣管河川，不適用河
    川管理辦法，而水利法所規定之河川區域係指河川管理辦法
    第2 條、第6 條第3 項之河川，上開清疏工程為野溪治理行
    為之一環，水土保持義務人枋山鄉公所防治災害行為與治理
    行為自無水土保持法第12條之適用等情，是本件工程是否有
    水土保持法之適用尚有爭議，自無遽此論以被告乙○○、甲
    ○○有此部分違反法令之情。且水土保持法之立法目的在於
    為實施水土保持之處理與維護，以保育水土資源，涵養水源
    ，減免災害，促進土地合理利用，增進國民福祉，該法第1
    條即旨揭甚明，本件公訴意旨所指被告2 人圖利證人沈源長
    、吳英豊外運土石得利，要無與被告有無違反水土保持法無
    因果關係。
 7、按「90年11月7 日修正貪污治罪條例之圖利罪，增列「明知
    違背法令」文句，以符構成要件明確化之原則，其所指之「
    法令」，須與公務員之執行職務所應遵循或行使裁量權有直
    接關係者為限。而公務員服務法係屬公務員之行為準則與服
    務規範，其內容乃規制公務員忠實義務、服從義務、保密義
    務、保持品位義務、執行職務義務、迴避義務、善良保管義
    務及不為一定行為義務等有關公務員倫理基本規範之概括性
    抽象法律，縱然違反，固有悖於官箴，僅是否構成應依該法
    懲處之事由，難認即有刑事上之違法性，此觀該法第22條規
    定「公務員有違反本法者，應按情節輕重，分別予以懲處，
    其觸犯刑事法令者，並依各該法令處罰。」自明…蓋若非將
    此「法令」概念限縮於具體執行職務上之行為或裁量特別規
    範，則公務員就「便民」與「圖利他人」間之界線標準難以
    區分，自與圖利罪之修正意旨相違（最高法院97年度台上字
    第931 號判決意旨參照）。本件公訴意旨所指稱之公務員服
    務法第4 條及採購人員倫理準則，應係公務員倫理及採購時
    基本規範之概括性抽象法律，僅規範公務員，而非其他對多
    數不特定人民就一般事項所作對外發生法律效果之規定，縱
    然違反，要難以貪污治罪條例相繩，否則即以該條90年11月
    7 日修正理由相違，而無限制漫延該條法律構成要件範圍，
    有違罪刑法定原則。
(六)、綜上所述，本件公訴人所舉上開事證，均不足以認定被告乙
    ○○有被訴貪污圖利犯行，又本件清疏工程雖為被告甲○○
    指示而擬定施作，亦無從認定其構成圖利行為。此外，復查
    無其他積極證據足資證明被告2 人有何公訴意旨所指之貪污
    圖利犯行。揆諸前揭說明，被告2 人被訴此部分犯罪應屬不
    能證明，原判決關於此部分，因而諭知被告2 人均無罪，尚
    無違誤。
(七)、原審公訴人關於此部分之上訴意旨，猶執起訴所據各節，指
    摘原判決關於此部分不當，為無理由（如下所述），應予駁
    回：
 1、上訴理由略以：
、本件工程係因有水坑溪淤積大量土石，造成災害，為防止豪
    雨造成土石災害而規劃本件工程，業據被告乙○○、甲○○
    於審理時供述明確，是本件清疏工程應屬地方制度法第20條
    第7 款之災害防救之規劃及執行。次查，本件工程跨越獅子
    鄉之轄區，依照同法第21條規定須報請屏東縣政府統籌指揮
    ，而被告乙○○自承其於勘查現場時即發現有本件工程跨獅
    子鄉，並向被告甲○○報告，惟被告乙○○及被告甲○○，
    明知前開規定，竟未將本件工程呈報縣府，亦未於事前知會
    獅子鄉公所，俾使屏東縣政府得以發揮其監督本件工程之功
    能，竟擅自規劃、執行本件工程，被告2 人就本件工程之執
    行，應有違背上開地方制度法之規定。原審判決認本件工程
    如涉及其他鄉鎮轄區範圍，僅係各鄉鎮轄區如何協調辦理之
    問題，屬於內部行政事項，與圖利行為無必然關係，惟貪污
    治罪條例所謂之違背法令，係指法律及命令，而地方制度法
    屬法律之位階無疑，被告2 人就本件工程之施作未依法事先
    呈報縣政府及知會本件工程跨區之獅子鄉，致前開原本可參
    與本件工程之權責機關就本件工程之施工品質、及所產生之
    可再利用之土石方之處置無監督及參與之機會，與被告2 人
    之圖利行為當然有相當之關聯性。
、被告乙○○於本件工程之工程估價單上記載本件包商之利潤
    及什費為6500元（見偵查卷第150 頁），而被告乙○○於偵
    查中明確供述：本件工程費用須20萬元，雖被告前開供述經
    原審判決認定無證據能力，惟參照被告乙○○於審理中之供
    述：（問廠商的利潤是否夠用？）我們編列的預算廠商能夠
    接受，我們沒有異議等語。及證人沈源長於偵查中結稱：至
    遭警查獲時為止，其與吳英豐2 人因施作工程所花費之工程
    費用已約17萬元，其金額遠超過得標金額（見偵查卷第15 2
    頁），足認被告乙○○主觀上應認知其所編列之工程預算顯
    然不足支付「安昇土木包工業」之利潤，且相差甚遠。另參
    諸證人沈源長於偵查中證稱：其與吳英豊2 人於承標該工程
    時，就知道將來承作該工程會虧損，欲利用施作工程機會盜
    取土石方變賣，鄉長、乙○○均知情等語暨被告乙○○為使
    上開工程所產生之土石方得以順利載往「三禾土石方資源堆
    置場」堆置伺機販賣，而應吳英豐之要求而將施工說明圖予
    以變更等情，足認被告乙○○係受被告甲○○之指示，故意
    將本件工程壓低在公告金額10萬元以下而為規避政府採購法
    之規定，並使「安昇土木包工業」及「三禾土石方資源堆置
    場」藉機盜採砂石，藉機販售，而圖利於他人甚明。
、貪污治罪條例圖利罪修法之立法理由中說明所謂「違背法令
    」之「法令」除列舉法律、法律授權之法規命令、職權命令
    、自治條例、自治規則、委辦規則外，其第三段立法理由再
    說明所謂「違背法令」並非僅指與執行該項職務有關之「法
    令」，尚及於所有公務員所遵守之基本規範，故對非主管監
    督之事務如有違反其他公務員應遵守之法令或義務者，仍屬
    「違背法令」。查政府採購法之立法目的在建立政府採購制
    度，依公平、公開之採購程序，提升採購效率與功能，確保
    採購品質。是其立法目的在於取得合理之估價，俾能使政府
    機關之工程得在合理之價格下，由廠商承攬施作，不但能保
    障工程之品質，且可避免浪費公帑，故各機關承辦人在職務
    上辦理工程自應本於上開立法精神而以適當合理之價格，尋
    找適合之廠商而定作工程。本件被告2 人為使「安昇土木包
    工業」獲取砂石之利益，而無視於政府採購法之立法原意，
    刻意將本件工程價款壓低至10萬元以下，以規避政府採購法
    有關公開招標之規定，而圖利特定廠商之犯行甚明。
 2、經查原審公訴人所執此部分上訴理由，均就原判決業已論述
    詳盡部分，徒以己意再為爭執，此部分上訴理由未再提出有
    何新事證，則在無其他積極證據佐證下，無從據此遽認被告
    2 人有被訴上開貪污圖利犯行。從而，本件此部分上訴理由
    所執前詞，指摘原判決不當，自無可採。
三、原判決關於被告乙○○被訴違反刑法第132 條之洩漏國防以
    外之祕密罪部分，業經原審判決無罪，公訴人復未就此部分
    提起上訴（見本院卷第6-7 頁之上訴書及第52頁之公訴人當
    庭陳明意見），足認此部分業經原審判決無罪確定，附此敘
    明。
據上論結，應依刑事訴訟法第368 條、第369 條第1 項前段、第
364 條、第299 條第1 項前段，刑法第211 條、第74條第1 項、
第2 項第4 款，中華民國96年罪犯減刑條例第2 條第1 項第3 款
、第7 條，判決如主文。
本案經檢察官許美女到庭執行職務。
中    華    民    國    99    年    2     月     5    日
                    刑事第三庭  審判長法  官 莊崑山
                                      法  官 唐照明
                                      法  官 張意聰
以上正本證明與原本無異。
如不服本判決應於收受本判決後10日內向本院提出上訴書狀，其
未敘述上訴理由者，並得於提起上訴後10日內向本院補提理由書
狀（均須按他造當事人之人數附繕本）「切勿逕送上級法院」。
中    華    民    國    99    年    2     月     5    日
                                      書記官 陳金
附錄本件論罪科刑法條：
中華民國刑法第211條
偽造、變造公文書，足以生損害於公眾或他人者，處1 年以上7
年以下有期徒刑。

司法院資訊處製作；財團法人民間司法改革基金會備份。
